【裁判字號】    88,易,4153
【裁判日期】    890731
【裁判案由】    詐欺等
【裁判全文】
臺灣高雄地方法院刑事判決                        八十八年度易字第四一五三號
    公  訴  人  臺灣高雄地方法院檢察署檢察官
    被      告  甲○○
    被      告  乙○○○
右列被告等因詐欺等案件，經檢察官提起公訴（八十七年度偵字第二四二七八號），
本院判決如左：
    主  文
甲○○、乙○○○共同行使明知為不實之事項，而使公務員登載於職務上所掌之公文
書，足以生損害於公眾及他人，各處有期徒刑貳月，如易科罰金，均以參佰元折算壹
日。
甲○○、乙○○○被訴詐欺部分，均免訴。
    事  實
一、甲○○與乙○○○二人係夫妻關係。緣甲○○、乙○○○先後於民國七十五年三
    月二十日、七十五年八月二十五日、七十六年五月二十五日、七十六年十月九日
    ，分別向丁○○○借得新台幣（下同）五十萬元、四十萬元、四十萬元、九十一
    萬元，並交付乙○○○所有座落高雄縣梓官鄉○○段第九一四之二０二號土地（
    於八十二年五月間重測後，改為三九０之一號）及其上同段第一○二○號建號即
    高雄縣梓官鄉○○路二三五號房屋之所有權狀原本各一紙予丁○○○，以作為抵
    押擔保之用。嗣於七十七年間，甲○○、乙○○○藉故向丁○○○取回上開房屋
    所有權狀原本，直至八十一年間，甲○○、乙○○○欲以上開土地及房屋向高雄
    區中小企業銀行抵押借款，明知上開土地所有權狀原本並未遺失，仍由丁○○○
    保管中，竟共同基於行使使公務員登載不實事項於公文書之犯意聯絡，於八十一
    年十一月二十六日，委託不知情之代書丙○○，以前開土地所有權狀原本遺失為
    由，向高雄縣岡山地政事務所申請補發土地所有權狀，致該地政事務所職員將此
    不實之事項登載於職務上所掌之土地登記申請書之相關案卷上，並補發新權狀，
    致丁○○○所持有之原有土地所有權狀原本失其效力，足生損害於地政機關對不
    動產登記之正確性及丁○○○。
二、案經丁○○○訴由台灣高雄地方法院檢察署檢察官偵查起訴。
    理  由
壹、有罪部分：
一、訊據被告甲○○、乙○○○二人對伊等曾於右揭時向告訴人共借款二百二十一萬
    元，且迄今未還之事實，固不否認，惟均辯稱：伊等向告訴人借款時，只交付土
    地及房屋所有權狀影本，並未交付原本，且未曾向地政事務所申請補發土地所有
    權狀，無偽造文書犯行云云。
二、經查：被告甲○○、乙○○○於七十五年間向告訴人丁○○○借款時，確曾交付
    上開土地及房屋所有權狀原本，以供擔保之用，業據告訴人指述明確，另被告乙○○○確曾以遺失為由，於八十一年十一月二十六日，委託代書丙○○向高雄縣
    岡山地政事務所申請補發上開土地所有權狀，並經該所核發新權狀在案，有該所
    函送之補發申請書全卷一份在卷可憑，又衡以常情，向銀行辦理以不動產設定抵
    押借款手續時，借款人均須提出不動產之所有權狀原本，是倘被告二人於向告訴
    人貸借款項之時，係提供上開土地及房屋所有權狀之影本以供擔保，其後，以上
    開土地及房屋向高雄中小企業銀行辦理抵押借款時，當可提出自己所留存之土地
    及房屋所有權狀原本為之，殊無另向地政機關申請補發上開土地所有權狀之必要
    ，足證告訴人指稱被告於借款時，曾交付土地及房屋所有權狀原本等語，應非虛
    指，況被告乙○○○於本院調查程序中曾供稱：是伊委託代書辦理銀行貸款，且
    交由代書蔡金池申請補發權狀等語，是被告二人辯稱：只交付權狀影本，且未申
    請補發新權狀云云，要無可採。綜上所述，被告二人明知業將土地所有權狀原本
    交由告訴人保管，並未遺失，仍以遺失為由，委由不知情之代書丙○○，向地政
    事務所申請補發。本件事證明確，被告二人之犯行洵堪認定。
三、核被告二人所為，均係犯刑法第二百十六條、第二百十四條之行使明知為不實之
    事項，而使公務員登載於職務上所掌之公文書罪；其使公務登載不實之前行為，
    業為行使之後行為所吸收，應僅論以行使罪責。被告二人就上開犯行間，有犯意
    聯絡及行為分擔，均應論以共同正犯。被告二人利用不知情之代書丙○○向高雄
    縣岡山地政事務所申請補發土地所有權狀，為第二百十六條、第二百十四條之行
    使明知為不實之事項，而使公務員登載於職務上所掌之公文書罪之間接正犯。爰
    審酌被告二人犯罪之動機、目的、手段、所生危害、現已與告訴人達成和解，業
    據告訴人陳述明確在卷，犯後否認犯行等一切情狀，各量處如主文所示之刑，併
    均諭知易科罰金之折算標準，以資懲儆。
貳、免訴部分：
一、公訴意旨略以：甲○○與乙○○○二人係夫妻關係，甲○○、乙○○○共同意圖
    為自己不法之所有，並基於概括之犯意，於民國七十五年三月間，共持乙○○○
    所有座落高雄縣梓官鄉○○段第九一四之二０二號土地（於八十二年五月間重測
    後，改為三九０之一號）及其上同段第一○二○號建號即高雄縣梓官鄉○○路二
    三五號房屋之所有權狀各一紙，以抵押擔保為由，向丁○○○借款新台幣 (下同
    ) 五十萬元，並將前開所有權狀二紙交予丁○○○，嗣借期屆至，甲○○、乙○○○復承上開詐欺之概括犯意，再向丁○○○佯稱：隨時可持上開土地及房屋所
    有權狀設立抵押權，且如未還款，渠二人所開設之「信安企業社」所有之資產亦
    可清償等語，致乙○○○陷於錯誤，又陸續借款一百七十一萬元予甲○○、乙○○○二人，甲○○、乙○○○為取信丁○○○，即由甲○○書立借據一紙，再由
    乙○○○簽發面額共二百二十一萬元之本票四紙，共同交予丁○○○，以資搪塞
    。嗣於七十七年間，甲○○、乙○○○藉故向丁○○○取回上開房屋所有權狀，
    直至八十一年間，甲○○、乙○○○欲以上開土地及房屋向高雄區中小企業銀行
    抵押借款，明知上開土地所有權狀並未遺失，仍由丁○○○保管中，復另行起意
    ，共同基於犯意聯絡，於八十一年十一月二十六日，以前開土地所有權狀遺失為
    由，向高雄縣岡山地政事務所申請補發土地所有權狀，致該地政事務所職員將此
    不實之事項登載於職務上所掌之土地申請書之相關案卷上，並補發新權狀，致丁○○○所持有之原所有權狀失其效力，足生損害於地政機關對土地登記之正確性
    與丁○○○。
二、按案件時效已完成者，應諭知免訴之判決，刑事訴訟法第三百零二條第二款定有
    明文。
三、公訴人認被告二人右開向告訴人借款之事實，有犯刑法第三百三十九條第一項詐
    欺取財之罪嫌，經查該條項之罪最高法定刑為五年，其追訴權時效期間，依刑法
    第八十條第一項第二款規定為十年，本件被告二人最後一次向告訴人借款之時間
    為七十六年十月九日，該行為時迄檢察官偵查時即八十七年十月十九日，已達十
    一年餘，顯已逾追訴期間，其追訴權時效業已完成，揆諸前揭說明，被告二人此
    部分之犯行，均逕為諭知免訴之判決。
據上論斷，應依刑事訴訟法第二百九十九條第一項前段、第三百零二條第二款，刑法
第二十八條、第二百十六條、第二百十四條、第四十一條，罰金罰鍰提高標準條例第
一條前段、第二條，判決如主文。
本案經檢察官彭斐虹到庭執行職務。
中    華    民    國     八十九     年      七      月      三十一      日
                                  臺灣高雄地方法院刑事第七庭
                                      法  官  何  悅  芳
右正本證明與原本無異。
如不服本判決，應於判決送達後十日內，向本院提出上訴狀。
                                      書記官  吳  良  美
中    華    民    國     八十九     年      八      月        一        日
附錄本案論罪科刑法條全文：
刑法第二百十四條：明知為不實之事項，而使公務員登載於職務上所掌之公文書，足
                  以生損害於公眾或他人者，處三年以下有期徒刑、拘役或五百元
                  以下罰金。
刑法第二百十六條：行使第二百十條至第二百十五條之文書者，依偽造、變造文書或
                  登載不實事項或使登載不實事項之規定處斷。


司法院資訊處製作；財團法人民間司法改革基金會備份。
